【裁判字號】    98,消債更,404
【裁判日期】    981231
【裁判案由】    更生事件
【裁判全文】
臺灣臺南地方法院民事裁定       98年度消債更字第404號
債  務   人  甲○○
代  理   人  何冠慧律師
上列當事人聲請消費者債務清理事件，本院裁定如下：
    主    文
聲請駁回。
聲請費用由債務人負擔。
    理    由
一、按聲請更生或清算不合程式或不備其他要件者，法院應以裁
    定駁回之，但其情形可以補正者，法院應定期間先命補正，
    消費者債務清理條例第8條定有明文。又衡諸債之關係，係
    以當事人間之信賴關係為基礎，為社會經濟組織之重要支柱
    ，故當事人於以法律行為追求自己之利益之際，亦應顧及對
    方之利益，並考量債權債務在社會上之作用，本於誠實及信
    用之原則，行使債權及履行債務。是對於已陷入經濟上困境
    之消費者，若任其於惡性循環之債務窘境中生存，將衍生嚴
    重之社會問題，難以維持安定之社會經濟秩序，故為兼顧債
    權人、債務人雙方之利益，對陷於經濟上困境之消費者，乃
    允其於消費者債務清理條例施行後，得選擇以重建型之更生
    程序或清算型之清算程序清理其債務，藉以妥適調整債務人
    與債權人及其他利害關係人間之權利義務關係，保障債權人
    獲得公平受償，並謀求消費者經濟生活之重建復甦機會。惟
    若債務人履行債務並無困難，僅係為圖謀減免債務，而不為
    債務之履行，自有違債權契約為誠信契約之本旨。另消債條
    例所定協商前置程序之意旨，在使金融機構與債務人就特定
    種類之債務清理事務上，利用法院程序外解決之協商機制，
    為迅速有效之自主性解決，而此一程序之進行，有賴當事人
    間之協力配合，本於誠信為基礎，形成債務清理之共識，藉
    由法院之事後核可，賦予協商內容作為執行名義之正當性，
    苟債務人為直接進入更生程序，而於前置協商程序時，故意
    使協商破裂，雖有債務協商不成立之形式，然藉由脫法方式
    造成此等結論，難謂債務人有進行債務清理之誠意可言。
二、本件聲請意旨略以：債務人甲○○有不能清償債務之情事，
    前已提出債權人清冊，以書面向最大債權金融機構京城商業
    銀行請求共同協商債務清償方案，然債務人月薪僅約新台幣
    （下同）32,000元，扣除本身及其子女之必要生活費，實無
    法負擔京城商業銀行提供之繳款金額，故協商不成立。債務
    人無擔保或無優先權之債務總額未逾1,200萬元，且未經法
    院裁定開始清算程序或宣告破產，爰依法聲請更生等語。
三、經查：
（一）債務人甲○○於本件更生聲請前，曾以書面向最大債權銀
      行京城商業銀行請求協商債務清償方案，並表明共同協商
      之意旨，經京城商業銀行評估債務人每月收入扣除基本必
      要支出後，提供債務人96期，每期11,100元之還款方式，
      惟債務人表示其薪資僅約32,000元，且尚需扶養2名子女
      ，每月僅能償還5,000元至6,000元，故不願接受協商方案
      等情，已據債務人提出前置協商不成立通知書為證（本院
      卷第13頁），且有京城商業銀行民事陳報狀附卷可稽（本
      院卷第92頁），自堪信為真實。
（二）債務人雖主張薪資僅約32,000元，且尚需扶養2名子女，
      每月僅能償還5,000至6,000元云云，惟查：
  １、觀諸債務人所提出財產及收入狀況說明書之記載，其每月
      必要支出費用約30,370元，惟依行政院內政部所公告98年
      度臺灣省低收入戶最低生活費用每人每月為9,829元，該
      生活費標準係按照政府最近一年平均每人消費支出（包括
      食品費、衣著鞋襪費、房租水電費、家居管理費、醫療保
      健費、交通通訊費、娛樂教育費及雜項支出）百分之60訂
      定，是應認以此9,829元為聲請人每月之生活費用，聲請
      人主張超越此範圍部分顯難憑採。
  ２、次按負扶養義務者有數人而其親等同一時，應各依其經濟
      能力分擔義務，又夫妻互負扶養之義務，其負扶養義務之
      順序與直系血親卑親屬同，其受扶養權利之順序與直系血
      親尊親屬同，此觀民法第1115條第3項及第1116 條之1之
      規定即明。債務人固稱其前配偶丁○○未支付子女扶養費
      等語，惟按父母對其未成年子女之扶養義務，係基於父母
      子女之身分關係而來，並不因離婚或分居而受影響。，基
      此，受扶養子女乙○○、丙○○之扶養費亦應由債務人前
      配偶丁○○負擔2分之1。況債務人積欠日盛國際商業銀行
      120,000元係因擔任丁○○之連帶保證人所致，是債務人
      前配偶丁○○不支付子女扶養費，實有違公平。
  ３、又子女部分既係依附於父母提供之住所共同生活，且其日
      常生活較為單純，是其基本生活費用當與成人之基本生活
      費用不同（如房租費、家居管理費、通訊費等費用項目即
      非年幼子女基本生活所需費用項目），因之未成年子女基
      本生活費用應參酌98年度每人免稅額82,000元計算每人每
      月基本生活所需約6,850元為適當。基此，聲請人之未成
      年子女每月基本生活費用以6,850元計算應屬合理，又該
      筆扶養費用須由聲請人夫妻共同分擔，認聲請人為其子女
      支出之扶養費用以每月共6,850元（計算式：6,85022
      ＝6,850）為已足。是依此計算，債務人及子女每人每月
      基本生活費用合計約16,679元（計算式：9829＋6850×2/
      2= 16,679）。
  ４、債務人於97年度之平均每月薪資收入約32,382元，有債務
      人提出之之97年度綜合所得稅各類所得資料清單在卷（本
      院卷第48頁），是債務人自承目前薪資每月約32,000元乙
      情，可堪信為真實。
  ５、綜上所述，本件債務人97年平均每月薪資收入約32,000元
      ，扣除債務人每月個人生活必要費用及2名未成年子女扶
      養費合計共16,679元後，餘額15,321元。綜觀債務人之財
      產、收入資料、必要生活支出等情，債務人應有能力償還
      債權人所提出每月攤還金額11,100元之還款方案，以與各
      債權人達成分期償還之協議，債務人捨此不為，卻提出月
      付5,000至6,000元之還款方案，並於債權銀行拒絕其還款
      方案後，主張其不能清償債務云云，自不足採。
  ６、末按聲請人於前置協商時表示無法負擔每月11,100還款方
      案等情，惟查：京城商業銀行係依據聲請人收入、財產使
      用狀況及家庭生活費負擔情形，評估聲請人應有能力負擔
      之方案，本院認上開還款計畫，尚屬合理，且對聲請人已
      為相當程度之讓步，應屬已盡力促成協商義務下所得之方
      案，況在債務履行期間聲請人屆時確實無力繳納，亦有與
      債權人磋商降低還款金額可能性，且日後聲請人之工作收
      入及財產狀況，確有無法履行債權人提出之債務清償方案
      或履行顯有重大困難時，聲請人非不得另行聲請以債務清
      理程序清理其債務。而聲請人在履行債務期間，本須經歷
      經濟困苦之過程，其生活開銷理當予以節制，除應積極開
      源，努力勤奮工作以增加收入償還債務外，其生活更須儉
      樸，且適當控制其生活費用支出，以達成勉力履行債務，
      以符合公平正義及誠信原則，況聲請人為償還債務，自應
      經歷履行期間較不寬裕之經濟生活，此乃聲請人於負擔債
      務時即得預見，是依誠實及信用之原則，聲請人於有履行
      可能性時，理應竭盡己力，撙節開支，誠實勤勉地履行債
      務為是。然聲請人不願接受上開協商條件，足認其欠缺協
      商之真意，以及欠缺清理債務誠意，並有利用聲請更生程
      序減免債務之心態，自不足採。
四、綜上所述，本件聲請人顯有能力支付京城商業銀行提供前置
    協商還款方案，而本件協商不成立之原因，係因聲請人主觀
    上欠缺清理債務之誠意所致，是聲請人既無不能清償債務或
    有不能清償之虞之情事，即與本條例第3條規定之要件不符
    ，聲請人聲請更生，非屬本條例所應准其更生之範疇，且上
    開欠缺又屬無從補正，依前揭說明，其更生之聲請，不應准
    許，應予駁回，爰裁定如主文。
中    華    民    國    98    年    12    月    31    日
                      民事第二庭    法  官  田玉芬
以上正本證明與原本無異。
如不服本裁定，應於裁定送達後10日內，以書狀向本院提出抗告
，並繳納抗告費新臺幣1千元。
中    華    民    國    98    年    12    月    31    日
                                    書記官  劉紀君


司法院資訊處製作；財團法人民間司法改革基金會備份。
